ACORDAO-COMPLETO-2555331

ACÓRDÃO 7698/2022 ATA 38/2022 - PRIMEIRA CÂMARA

VISTOS, relatados e discutidos estes autos de tomada de contas especial instaurada pela Secretaria Especial do Desenvolvimento Social, em razão de não comprovação da regular aplicação dos recursos repassados pela União por meio do Fundo Nacional de Assistência Social ao município de Calumbi/PE, para execução dos Programas Proteção Social Básica (PSB) e Proteção Social Especial (PSE) , no exercício de 2016,
ACORDAM os Ministros do Tribunal de Contas da União, reunidos em sessão da Primeira Câmara, diante das razões expostas pelo relator, em:
9.1. julgar irregulares, nos termos dos arts. 1º, inciso I, 16, inciso III, alíneas "b" e "c", da Lei 8.443/1992, c/c os arts. 19 e 23, inciso III, da mesma lei, as contas do Sr. Erivaldo José da Silva, condenando-o ao pagamento das importâncias a seguir especificadas, atualizadas monetariamente e acrescidas dos juros de mora, calculadas a partir das datas discriminadas até a data da efetiva quitação do débito, fixando-lhe o prazo de quinze dias, para que comprove, perante o Tribunal, o recolhimento das referidas quantias aos cofres do Fundo Nacional de Assistência Social, nos termos do art. 23, inciso III, alínea "a", da citada lei, c/c o art. 214, inciso III, alínea "a", do Regimento Interno do TCU:
Débitos relacionados ao responsável Erivaldo José da Silva
	Data de ocorrência
	Valor histórico (R$) 

	21/1/2016
	600,00

	25/1/2016
	250,00

	7/4/2016
	422,99

	19/5/2016
	1.525,20

	17/6/2016
	10.000,00

	1/7/2016
	13.000,00

	29/8/2016
	350,00

	29/8/2016
	235,90

	1/9/2016
	1.155,00

	7/12/2016
	600,00

9.2. aplicar ao Sr. Erivaldo José da Silva, a multa prevista no art. 57 da Lei 8.443/1992 c/c o art. 267 do Regimento Interno do TCU, no valor de R$ 7.500,00 (sete mil e quinhentos reais) , fixando-lhe o prazo de quinze dias, a contar da notificação, para que comprove, perante o Tribunal (art. 214, III, alínea "a", do Regimento Interno do TCU) , o recolhimento da dívida aos cofres do Tesouro Nacional, atualizada monetariamente desde a presente data até a do efetivo recolhimento, se paga após o vencimento, na forma da legislação em vigor;
9.3. autorizar, desde logo, a cobrança judicial das dívidas, caso não atendida a notificação, na forma do disposto no art. 28, inciso II, da Lei 8.443/1992;
9.4. autorizar também, desde logo, se requerido, com fundamento no art. 26, da Lei 8.443, de 1992, c/c o art. 217, §1º do Regimento Interno do TCU, o parcelamento da dívida em até 36 parcelas mensais, incidindo, sobre cada parcela, corrigida monetariamente, os correspondentes acréscimos legais, fixando-lhe o prazo de quinze dias, a contar do recebimento da notificação, para comprovar, perante o Tribunal, o recolhimento da primeira parcela, e de trinta dias, a contar da parcela anterior, para comprovar os recolhimentos das demais parcelas, devendo incidir, sobre cada valor mensal, atualizado monetariamente, os juros de mora devidos, no caso do débito, na forma prevista na legislação em vigor, alertando o responsável de que a falta de comprovação do recolhimento de qualquer parcela importará o vencimento antecipado do saldo devedor, nos termos do § 2º do art. 217 do Regimento Interno deste Tribunal;
9.5. dar ciência desta deliberação à Procuradoria da República no Estado de Pernambuco, nos termos do § 3º do art. 16 da Lei 8.443/1992, c/c o § 7º do art. 209 do Regimento Interno do TCU, para adoção das medidas cabíveis; e
9.6. dar ciência desta deliberação à Secretaria Especial do Desenvolvimento Social e ao responsável.

Tomada de contas especial instaurada em razão da não comprovação da regular aplicação dos recursos repassados pela União ao município de Calumbi/PE, para execução dos Programas Proteção Social Básica (PSB) e Proteção Social Especial (PSE), no exercício de 2016.,

Primeira Câmara

Prefeitura Municipal de Calumbi - PE.

3. Interessados/Responsáveis:
3.1. Interessado: Secretaria Especial do Desenvolvimento Social.
3.2. Responsável: Erivaldo Jose da Silva (XXX.652.148-XX).

13.1. Ministros presentes: Walton Alencar Rodrigues (Presidente), Benjamin Zymler (Relator), Vital do Rêgo e Jorge Oliveira.
13.2. Ministros-Substitutos presentes: Augusto Sherman Cavalcanti e Weder de Oliveira.

BENJAMIN ZYMLER

Adoto como relatório a instrução elaborada no âmbito da Secretaria de Controle Externo de Tomada de Contas Especial (peça 63) , cuja proposta de encaminhamento contou com a anuência do titular da unidade técnica (peça 65) e do representante do Ministério Público junto ao TCU (peça 66) :
"INTRODUÇÃO
Cuidam os autos de tomada de contas especial instaurada Secretaria Especial do Desenvolvimento Social, em desfavor de Erivaldo José da Silva (CPF: XXX.652.148-XX) , em razão de não comprovação da regular aplicação dos recursos repassados pela União por meio do Fundo Nacional de Assistência Social ao município de Calumbi/PE, para execução dos Programas Proteção Social Básica (PSB) e Proteção Social Especial (PSE) , no exercício de 2016.
HISTÓRICO
Em 17/12/2018, com fundamento na IN/TCU 71/2012, alterada pela IN/TCU 76/2016 e DN/TCU 155/2016, o dirigente da Secretaria Especial do Desenvolvimento Social autorizou a instauração da tomada de contas especial (peça 18) . O processo foi registrado no sistema e-TCE com o número 3187/2019.
O fundamento para a instauração da Tomada de Contas Especial, conforme consignado na matriz de responsabilização elaborada pelo tomador de contas, foi a constatação da seguinte irregularidade: 
Ausência dos documentos comprobatórios da despesa de programa do FNAS, pela não comprovação dos gastos quanto a utilização dos recursos do Programa do PBF e do Bloco PSB, indicados na Denúncia (documento 05) .
O responsável arrolado na fase interna foi devidamente comunicado e, diante da ausência de justificativas suficientes para elidir a irregularidade e da não devolução dos recursos, instaurou-se a tomada de contas especial.
No relatório (peça 25) , o tomador de contas concluiu que o prejuízo importaria no valor original de R$ 151.546,86, imputando-se a responsabilidade a Erivaldo José da Silva, Prefeito Municipal de Calumbi/PE, no período de 1/1/2013 a 31/12/2016, na condição de gestor dos recursos.
Em 17/6/2020, a Controladoria-Geral da União emitiu o relatório de auditoria (peça 27) , em concordância com o relatório do tomador de contas. O certificado de auditoria e o parecer do dirigente do órgão de controle interno concluíram pela irregularidade das presentes contas (peças 28 e 29) .
Em 26/6/2020, o ministro responsável pela área atestou haver tomado conhecimento das conclusões contidas no relatório e certificado de auditoria, bem como do parecer conclusivo do dirigente do órgão de controle interno, manifestando-se pela irregularidade das contas, e determinou o encaminhamento do processo ao Tribunal de Contas da União (peça 30) .
Na instrução inicial (peça 34) , analisando-se os documentos nos autos, concluiu-se pela necessidade de realização de citação para a seguinte irregularidade: 
Irregularidade 1: ausência dos documentos comprobatórios da despesa de programa do FNAS.
Evidências da irregularidade: documentos técnicos presentes nas peças 5, 6, 7, 17 e 18.
Normas infringidas: Art. 70, parágrafo único, da Constituição Federal de 1988; art. 93, do Decreto-lei 200; e arts. 9º, 10, § 2º, e 11 da Portaria MDS 459/2005.
Débitos relacionados ao responsável Erivaldo José da Silva (CPF: XXX.652.148-XX) :
	Data de ocorrência
	Valor histórico (R$) 

	19/1/2016
	49,09

	19/1/2016
	38,82

	19/1/2016
	86,96

	20/1/2016
	701,32

	20/1/2016
	864,00

	20/1/2016
	1.488,00

	21/1/2016
	600,00

	21/1/2016
	1.365,00

	22/1/2016
	1.104,00

	25/1/2016
	250,00

	16/2/2016
	864,00

	23/2/2016
	37,51

	23/2/2016
	60,30

	16/3/2016
	1.068,00

	16/3/2016
	600,00

	16/3/2016
	125,00

	16/3/2016
	890,00

	16/3/2016
	308,05

	18/3/2016
	1.335,00

	18/3/2016
	783,20

	1/4/2016
	34,89

	1/4/2016
	104,53

	7/4/2016
	422,99

	15/4/2016
	75,75

	15/4/2016
	87,69

	26/4/2016
	600,00

	29/4/2016
	1.068,00

	29/4/2016
	1.068,00

	29/4/2016
	783,20

	29/4/2016
	865,94

	29/4/2016
	633,55

	29/4/2016
	890,00

	29/4/2016
	1.335,00

	4/5/2016
	287,14

	4/5/2016
	287,14

	4/5/2016
	287,14

	4/5/2016
	783,20

	17/5/2016
	255,00

	17/5/2016
	2.916,00

	17/5/2016
	116,00

	17/5/2016
	56,92

	17/5/2016
	37,93

	17/5/2016
	37,99

	17/5/2016
	783,20

	17/5/2016
	287,14

	17/5/2016
	783,20

	19/5/2016
	2.354,86

	19/5/2016
	890,00

	19/5/2016
	3.200,00

	19/5/2016
	375,00

	19/5/2016
	2.354,86

	19/5/2016
	721,00

	19/5/2016
	87,50

	19/5/2016
	399,00

	19/5/2016
	783,20

	19/5/2016
	783,20

	19/5/2016
	1.525,20

	25/5/2016
	1.068,00

	25/5/2016
	890,00

	25/5/2016
	783,20

	25/5/2016
	783,20

	25/5/2016
	783,20

	31/5/2016
	1.602,00

	31/5/2016
	783,20

	31/5/2016
	58,42

	17/6/2016
	2.978,10

	17/6/2016
	10.000,00

	17/6/2016
	1.978,00

	17/6/2016
	300,00

	17/6/2016
	633,55

	17/6/2016
	1.068,00

	17/6/2016
	783,20

	17/6/2016
	37,59

	17/6/2016
	865,94

	17/6/2016
	934,50

	20/6/2016
	1.780,00

	20/6/2016
	1.068,00

	20/6/2016
	783,20

	20/6/2016
	890,00

	20/6/2016
	783,20

	20/6/2016
	783,20

	20/6/2016
	783,20

	20/6/2016
	783,20

	20/6/2016
	783,20

	20/6/2016
	783,20

	22/6/2016
	783,20

	28/6/2016
	100,00

	28/6/2016
	50,76

	28/6/2016
	783,20

	1/7/2016
	13.000,00

	18/7/2016
	1.068,00

	18/7/2016
	633,55

	18/7/2016
	1.068,00

	18/7/2016
	783,20

	18/7/2016
	865,94

	18/7/2016
	300,00

	18/7/2016
	890,00

	18/7/2016
	783,20

	18/7/2016
	2.136,00

	4/8/2016
	41,37

	4/8/2016
	37,62

	17/8/2016
	1.600,00

	17/8/2016
	1.267,10

	17/8/2016
	2.136,00

	17/8/2016
	1.566,40

	17/8/2016
	1.731,88

	17/8/2016
	763,00

	17/8/2016
	1.566,40

	17/8/2016
	1.780,00

	17/8/2016
	1.566,40

	17/8/2016
	1.566,40

	17/8/2016
	1.566,40

	17/8/2016
	1.566,40

	17/8/2016
	1.566,40

	17/8/2016
	1.566,40

	17/8/2016
	1.566,40

	17/8/2016
	1.566,40

	29/8/2016
	350,00

	29/8/2016
	2.354,86

	29/8/2016
	168,00

	29/8/2016
	235,90

	30/8/2016
	175,00

	1/9/2016
	1.155,00

	1/9/2016
	783,20

	1/9/2016
	783,20

	1/9/2016
	783,20

	1/9/2016
	783,20

	1/9/2016
	783,20

	16/11/2016
	2.136,00

	16/11/2016
	1.200,00

	16/11/2016
	62,72

	16/11/2016
	1.267,10

	16/11/2016
	2.136,00

	16/11/2016
	1.566,40

	16/11/2016
	1.731,88

	16/11/2016
	1.780,00

	6/12/2016
	59,66

	6/12/2016
	919,20

	6/12/2016
	1.068,00

	6/12/2016
	783,20

	6/12/2016
	865,94

	6/12/2016
	261,06

	6/12/2016
	285,61

	6/12/2016
	890,00

	6/12/2016
	783,20

	7/12/2016
	600,00

Cofre credor: Fundo Nacional de Assistência Social.
Responsável: Erivaldo José da Silva (CPF: XXX.652.148-XX) .
Conduta: não apresentar documentos comprobatórios das despesas realizadas com recursos repassados para a execução de programa do FNAS.
Nexo de causalidade: A não comprovação das despesas realizadas impediu a comprovação da regular aplicação dos recursos federais repassados no âmbito do instrumento em questão, resultando em presunção de dano ao erário.
Culpabilidade: não há excludentes de ilicitude, de culpabilidade e de punibilidade; é razoável supor que o responsável tinha consciência da ilicitude de sua conduta; era exigível conduta diversa da praticada, qual seja, apresentar a documentação comprobatória das despesas realizadas necessária à comprovação da regular aplicação dos recursos federais repassados, conforme estabelecido nas normas aplicáveis. 
Encaminhamento: citação.
Em cumprimento ao pronunciamento da unidade (peça 36) , foi efetuada citação do responsável, nos moldes adiante:
 Erivaldo José da Silva - promovida a citação do responsável, conforme delineado adiante:
	Comunicação: Ofício 37359/2021 - Seproc (peça 39) 
Data da Expedição: 13/8/2021
Data da Ciência: 20/8/2021 (peças 42 e 41) 
Nome Recebedor: Maria Fernanda Vieira Silva
Observação: Ofício enviado para o endereço do responsável, conforme pesquisa na base de dados no sistema da Receita Federal, custodiada pelo TCU (peça 38) .
Fim do prazo para a defesa: 4/9/2021
	
Conforme Despacho de Conclusão das Comunicações Processuais (peça 62) , as providências inerentes às comunicações processuais foram concluídas. 
Transcorrido o prazo regimental, o responsável Erivaldo José da Silva apresentou defesa, que será analisada na seção Exame Técnico.
ANÁLISE DOS PRESSUPOSTOS DE PROCEDIBILIDADE DA IN/TCU 71/2012
Avaliação de Viabilidade do Exercício do Contraditório e Ampla Defesa
Verifica-se que não houve o transcurso de mais de dez anos desde o fato gerador sem que tenha havido a notificação do responsável pela autoridade administrativa federal competente (art. 6º, inciso II, c/c art. 19 da IN/TCU 71/2012, modificada pela IN/TCU 76/2016) , uma vez que o fato gerador da irregularidade sancionada ocorreu em 7/12/2016, e o responsável foi notificado sobre a irregularidade pela autoridade administrativa competente conforme segue:
Erivaldo José da Silva, por meio do ofício 54/CGOC/DEFNAS/SNAS/MDSA (peça 8) , recebido em 7/2/2017, conforme AR (peça 10) . Embora o referido ofício tenha sido entregue na Prefeitura após o término do mandato do defendente, não havendo, portanto, prova inequívoca de que o mesmo tomou ciência dos fatos na fase interna da TCE, tal fato não caracteriza prejuízo à defesa, uma vez que não decorreram 10 (dez) anos entre a data de ocorrência dos fatos e a autorização da citação do responsável.
Valor de Constituição da TCE 	
Verifica-se, ainda, que o valor atualizado do débito apurado (sem juros) em 1/1/2017 é de R$ 154.813,93, portanto superior ao limite mínimo de R$ 100.000,00, na forma estabelecida conforme os arts. 6º, inciso I, e 19 da IN/TCU 71/2012, modificada pela IN/TCU 76/2016. 
OUTROS PROCESSOS/DÉBITOS NOS SISTEMAS DO TCU COM OS MESMOS RESPONSÁVEIS
Informa-se que foram encontrados processos no Tribunal com o mesmo responsável:
	Responsável
	Processo

	Erivaldo José da Silva
	Processo 034.288/2018-0 [TCE, aberto, "TCE instaurada pelo Fundo Nacional de Desenvolvimento da Educação em razão de omissão no dever de prestar contas do Convênio 700108/2011, firmado com o Fundo Nacional de Desenvolvimento da Educação, Siafi/Siconv 669524, função Educação, que teve como objeto a construção de escolas no âmbito do Programa Nacional de Reestruturação e Aparelhagem da Rede Escolar Pública de Educação Infantil - Proinfância (nº da TCE no sistema: 24/2018) "]

Informa-se que foram encontrados débitos imputáveis aos responsáveis no banco de débitos existente no sistema e-TCE:
	Responsável
	Débito inferior

	Erivaldo José da Silva
	684/2019 (R$ 78.102,53) - Dano inferior ao limite de instauração da TCE cadastrado

A tomada de contas especial está, assim, devidamente constituída e em condição de ser instruída.
EXAME TÉCNICO
Da defesa do responsável Erivaldo José da Silva
O responsável Erivaldo José da Silva apresentou defesa (peça 44) , que passa a ser analisada em seguida:
Argumento 1: Da impossibilidade de responsabilização do Sr. Erivaldo José da Silva (peça 44, p. 3-4) 
O responsável alega que os recursos foram geridos pela Secretária Municipal de Assistência Social, Sra. Luzilene Simões de Lima.
Assim sendo, na eventualidade de incidir responsabilização e penalidade de ressarcimento ao erário, tal ônus deverá recair tão somente sobre a mesma, na qualidade de única ordenadora de despesas do Fundo Municipal de Assistência Social no exercício de 2016.
Análise do argumento 1
O defendente não encaminhou nenhuma documentação demonstrando a existência de lei municipal conferindo tal responsabilidade à Secretária de Assistência Social.
Conforme jurisprudência deste Tribunal, caso não haja lei municipal atribuindo a responsabilidade pela gestão dos recursos repassados ao Secretário Municipal, o ordenador de despesas é o prefeito, titular máximo da administração pública local (v. Acórdão 10397/2021-TCU-Segunda Câmara, rel. Ministro Marcos Bemquerer) .
Entende-se, portanto, que a alegação de defesa apresentada quanto a este ponto não merece ser acolhida.
Argumento 2: Da efetiva entrega da documentação da prestação de contas (peça 44, p. 5-6) 
Alega que, diferentemente do alegado no Relatório de Auditoria, o defendente prestou as contas dos recursos repassados para execução do PSB/PSE 2016.
Conforme se pode observar nos documentos anexos à defesa, tais documentos foram protocolados, constando no sistema do Ministério do Desenvolvimento Social como "aprovada pelo Conselho e em análise pelo Gestor Federal".
Informa que não se sabe a razão de não ter havido o recebimento, se houve algum equívoco da administração na hora de protocolar ou se houve alguma falha técnica do sistema.
Independente de qual seja o caso, entende o responsável que deva ser levado em conta o art. 22 da LINDB, considerando-se as dificuldades próprias do sistema virtual de protocolo.
De todo modo, argumenta que é notório que não houve qualquer má-fé ou dolo de ocultação por parte do gestor, que cumpriu com o seu dever legal de envio.
Análise
Cabível frisar que o responsável foi notificado a se defender da irregularidade "ausência dos documentos comprobatórios da despesa de programa do FNAS". Em nenhum momento foi imputada ao responsável a irregularidade "omissão no dever de prestar contas".
Quanto à ausência de má-fé, destaca-se que, conforme jurisprudência deste Tribunal, não é necessário que haja má-fé ou ação dolosa do agente para fins de responsabilização perante o TCU (v. Acórdão 243/2010-TCU-Plenário, rel. Ministro Aroldo Cedraz) . Basta, portanto, que o agente tenha agido de forma culposa.
No caso em tela, restou configurada a negligência, uma vez que o responsável, após ser instado pelo órgão concedente a encaminhar a documentação comprobatória da defesa, não o fez, não tendo agido com devido zelo.
De qualquer forma, a documentação encaminhada pelo defendente por ocasião da apresentação das alegações de defesa será devidamente analisada e, caso reste comprovado o nexo causal entre os recursos repassados e as despesas repassadas, o débito correspondente será afastado.
Entende-se, portanto, que as alegações de defesa apresentadas quanto a este ponto não merecem ser acolhidas.
Argumento 3: Da ausência de recebimento da citação pelo defendente (peça 44, p. 6-8) 
Discorre que foi apresentada denúncia de que a Secretária de Assistência Social estaria cometendo irregularidades, com o uso indevido de recursos repassados pelo FNAS por parte da Secretaria de Ação Social de Calumbi/PE em 2016.
Foi então expedida pelo MDS a Nota Técnica 31/2017 (peça 7) , solicitando o encaminhamento da documentação comprobatória das despesas realizadas com recursos do cofinanciamento federal ora referido.
Diante de tal fato, foi enviada uma notificação (peça 8) em 13/1/2017, quando já havia acabado o mandato do ora defendente e iniciada a gestão da Sra. Sandra de Cácia Pereira Magalhães Novaes Ferraz, direcionada ao Sr. Erivaldo José da Silva. Nela foi informado o registro da denúncia, bem como concedido prazo de 15 dias para apresentar defesa e encaminhar a documentação comprobatória das despesas realizadas com recursos do cofinanciamento federal. Ademais, foi informado que a ausência de resposta acarretaria a instauração da persente TCE.
Contudo, a despeito de a intimação ter sido direcionada ao Sr. Erivaldo, sua entrega não foi feita diretamente a ele, mas na sede da prefeitura. A correspondência foi recebida pelo Sr. Fábio A. de Souza Lima, servidor encarregado de receber as correspondências da Prefeitura (peça 10) .
Desse modo, o defendente não foi citado, não tomando ciência do procedimento administrativo, apenas sendo cientificado quando notificado na fase externa.
Alega a existência de mácula insanável no referido procedimento administrativo, uma vez que nunca recebeu a notificação, em clara lesão aos princípios do contraditório e ampla defesa.
Análise
Embora tenha restado comprovado a ausência de validade da notificação na fase interna da TCE, não há que se falar em prejuízo ao contraditório e ampla defesa em virtude de tal falha.
Conforme jurisprudência deste Tribunal, a ausência de notificação válida do responsável na fase interna da TCE não constitui vício, porquanto a fase interna constitui procedimento inquisitório de coleta de provas, assemelhado ao inquérito policial, e a fase externa, que se inicia com autuação do processo no TCU, é que garante o direito à ampla defesa e ao contraditório. Nesse sentido são os Acórdão 653/2017-TCU-Segunda Câmara, rel. Ministro Augusto Nardes, 2875/2014 - Plenário, rel. Ministro Benjamin Zymler, 874/2016 - Primeira Câmara, rel. Ministro Benjamin Zymler.
É entendimento pacífico nesta Corte que a citação válida no âmbito do TCU supre eventual ausência de notificação do responsável para apresentar defesa na fase interna da TCE (Acórdão 4578/2014-TCU-Primeira Câmara, rel. Ministro Weder de Oliveira) . Destaca-se, ainda, que da data de ocorrência das irregularidades até a citação, não se passaram 10 (dez) anos, de modo que não há que se falar em prejuízo à defesa.
Assim sendo, entende-se que as alegações de defesa apresentadas quanto a este ponto não merecem ser acolhidas.
Argumento 4: Da obrigação do sucessor em prestar contas (peça 44, p. 8-10) 
Alega, invocando a Súmula 230 do TCU, que cabia à gestora sucessora, Sra. Sandra de Cácia Pereira Magalhães Novaes Ferraz, a obrigação de prestar de contas, que não apresentou quaisquer justificativas ao órgão concedente que demonstrassem o impedimento de prestar contas, que sequer solicitou a instauração de TCE, que foi instaurada de ofício pelo órgão federal.
Discorre que, na data da citação do Sr. Erivaldo para apresentar a prestação de contas, os documentos estavam na posse da Sra. Sandra, na sede da Prefeitura, sendo responsabilidade da mesma a apresentação de tais documentos.
Prossegue informando que, em que pese não ser de sua responsabilidade, demonstrou-se que o defendente já havia prestado contas ainda durante sua gestão, não havendo que se falar na ocorrência de qualquer omissão ou ilegalidade. O que ocorreu durante a gestão da sucessora foi a notificação da prefeitura para a entrega da documentação já apresentada no âmbito da prestação de contas, contudo, desta feita, para instruir procedimento investigatório em curso.
Relata que após o término do seu mandato se preocupou em realizar processo de transição, disponibilizando à gestão sucessora todos os documentos e informações necessárias à garantia da continuidade administrativa. Além disso, o extravio e sonegação de documentos estão tipificados como crime no art. 314 do Código Penal.
Análise
Cabível relembrar que a presente TCE não versa acerca da irregularidade de omissão no dever de prestar contas, o que foi feito pela prefeita sucessora, conforme Demonstrativo Sintético anexo aos autos (peça 4) . Os seguintes trechos, extraídos do Relatório do Tomador de Contas Especial (peça 25) , apontam nesse sentido:
6. O município cumpriu com a obrigação de prestar contas por meio do Demonstrativo Sintético Anual de Execução Físico-Financeira, tendo o Conselho emitido parecer favorável para aprovação.
7. Após análises das peças técnicas que constam no processo e o esgotamento do prazo estabelecido nas notificações enviadas ao responsável, e ante o não saneamento das irregularidades identificadas na Denúncia, quanto a utilização dos recursos dos programas do PBF e do Bloco PSB, concluiu-se que a responsabilidade pela pendência financeira é do Sr. Erivaldo José da Silva, ex-Prefeito Municipal (Gestão 2013/2016) .
46.	Aparentemente, também não é o caso de ausência total de disponibilização dos documentos das despesas realizadas, situação essa que demandaria do prefeito sucessor as medidas judiciais cabíveis.
47.	Vale destacar que não há nos autos e não foi encaminhada pelo defendente prova inequívoca que a totalidade dos documentos foi disponibilizada quando da transição, não sendo plausível a imputação do crime previsto no art. 314 do Código Penal sem que haja decisão judicial apontando em tal sentido.
48.	Ressalta-se, ainda, que, conforme jurisprudência deste Tribunal, quando houver dificuldade para acesso aos documentos necessários à comprovação da regular aplicação dos recursos transferidos, o ex-prefeito deve resolver o impasse por meio da via judicial, não cabendo ao TCU a remoção dos embaraços criados pelo prefeito sucessor (v. Acórdão 5466/2020-TCU-Primeira Câmara, Relator Ministro Vital do Rêgo, 2477/2007 - Segunda Câmara, rel. Ministro Benjamin Zymler) .
49.	Entende-se, portanto, que as alegações de defesa apresentadas quanto a este ponto não merecem ser acolhidas.
Argumento 5: Da documentação comprobatória encaminhada
Aponta o encaminhamento de documentação comprobatória das despesas efetuadas, as quais estão acostadas às peças 45-61.
Análise
Compulsando-se a documentação encaminhada, é possível verificar que foram encaminhados documentos referentes à quase totalidade das despesas realizadas, estando compatíveis com as datas constantes nos extratos bancários. Pode-se afirmar, também, que os recursos foram aplicados na finalidade prevista.
A tabela a seguir apresenta as despesas que restaram comprovadas, sendo possível aferir o nexo causal entre os recursos repassados e as despesas efetuadas.
	PBF - Conta nº 27448-8

	Data
	Histórico
	Valor (R$) 

	19/1/2016
	Pagamento conta de água
	49,09 (peça 45, p. 1-4) 

	19/1/2016
	Pagamento conta de água
	38,82 (peça 45, p. 9-12) 

	19/1/2016
	Pagamento conta de luz
	86,96 (peça 45, p. 5-8) 

	20/1/2016
	Cheque 850.434
	701,32 (peça 45, p. 13-17) 

	20/1/2016
	Cheque 850.436
	864,00 (peça 45, p. 24-27) 

	20/1/2016
	Cheque 850.438
	1.488,00 (peça 45, p. 40-42) 

	21/1/2016
	Cheque 850.432
	1.365,00 (peça 45, p. 26) 

	22/1/2016
	Cheque 850.433
	1.104,00 (peça 45, p. 26) 

	16/2/2016
	Cheque 850.442
	864,00 (peça 46, p. 15-16) 

	23/2/2016
	Pagamento conta de água
	37,51 (peça 46, p. 1-4) 

	23/2/2016
	Pagamento conta de luz
	60,30 (peça 46, p. 5-8) 

	Total
	6.659,00

	PBS - Conta nº 37.046-0

	Data 
	Histórico
	Valor (R$) 

	16/3/2016
	Transferência online
	1.068,00 (peça 47, p. 19-26) 

	16/3/2016
	Emissão de DOC
	600,00 (peça 47, p. 9-13) 

	16/3/2016
	Emissão de DOC
	125,00 (peça 47, p. 27-29) 

	16/3/2016
	Emissão de DOC
	890,00 (peça 47, p. 1-7) 

	16/3/2016
	Pagamento conta de luz
	308,05 (peça 47, p. 14-18) 

	18/3/2016
	TED
	1.335,00 (peça 47, p. 35-42) 

	18/3/2016
	DOC
	783,20 (peça 47, p. 30-34) 

	1/4/2016
	Pagamento conta de água
	34,89 (peça 48, p. 1-4) 

	1/4/2016
	Pagamento conta de luz
	104,53 (peça 48, p. 5-8) 

	15/4/2016
	Pagamento conta de luz
	75,75 (peça 48, p. 13-17) 

	15/4/2016
	Pagamento conta de luz
	87,69 (peça 48, p. 9-12) 

	26/4/2016
	DOC 
	600,00 (peça 48, p. 18-22) 

	29/4/2016
	Transferência online
	1.068,00 (peça 48, p. 23-28) 

	29/4/2016
	DOC
	1.068,00 (peça 48, p. 50) 

	29/4/2016
	DOC
	783,20 (peça 48, p. 51) 

	29/4/2016
	DOC
	865,94 (peça 48, p. 52) 

	29/4/2016
	DOC
	633,55 (peça 48, p. 50) 

	29/4/2016
	DOC
	890,00 (peça 48, p. 31-37) 

	29/4/2016
	DOC
	1.335,00 (peça 48, p. 38-44) 

	4/5/2016
	DOC
	287,14 (peça 49, p. 1-6) 

	4/5/2016
	DOC
	287,14 (peça 49, p. 10-17) 

	4/5/2016
	DOC
	287,14 (peça 49, p. 18-25) 

	4/5/2016
	DOC
	783,20 (peça 49, p. 26-31) 

	17/5/2016
	Transferência online
	255,00 (peça 49, p. 36-39) 

	17/5/2016
	Transferência online
	2.916,00 (peça 49, p. 32-35) 

	17/5/2016
	Transferência online
	116,00 (peça 49, p. 69-72) 

	17/5/2016
	Pagamento conta de luz
	56,92 (peça 49, p. 40-43) 

	17/5/2016
	Pagamento conta de água
	37,93 (peça 49, p. 44-47) 

	17/5/2016
	Pagamento conta de água
	37,99 (peça 49, p. 65-68) 

	17/5/2016
	DOC
	783,20 (peça 49, p. 74-83) 

	17/5/2016
	DOC
	287,14 (peça 49, p. 48-56) 

	17/5/2016
	DOC
	783,20 (peça 49, p. 57-64) 

	19/5/2016
	Transferência online
	2.354,86 (peça 49, p. 198-201) 

	19/5/2016
	Transferência online
	890,00 (peça 49, p. 131-138) 

	19/5/2016
	Transferência online
	3.200,00 (peça 49, p. 96-101) 

	19/5/2016
	DOC
	375,00 (peça 49, p. 86-90) 

	19/5/2016
	TED
	2.354,86 (peça 49, p. 198-201) 

	19/5/2016
	DOC
	721,00 (peça 49, p. 91-95) 

	19/5/2016
	DOC
	87,50 (peça 49, p. 117-122) 

	19/5/2016
	DOC
	399,00 (peça 49, p. 123-130) 

	19/5/2016
	DOC
	783,20 (peça 49, p. 102-109) 

	19/5/2016
	DOC
	783,20 (peça 49, p. 110-116) 

	25/5/2016
	Transferência online
	1.068,00 (peça 49, p. 154-161) 

	25/5/2016
	DOC
	890,00 (peça 49, p. 162-169) 

	25/5/2016
	DOC
	783,20 (peça 49, p. 139-145) 

	25/5/2016
	DOC
	783,20 (peça 49, p. 146-153) 

	25/5/2016
	DOC
	783,20 (peça 49, p. 170-176) 

	31/5/2016
	Transferência online
	1.602,00 (peça 49, p. 181-189) 

	31/5/2016
	DOC
	783,20 (peça 49, p. 190-197) 

	31/5/2016
	Pagamento conta de luz
	58,42 (peça 49, p. 177-180) 

	17/6/2016
	Transferência online
	2.978,00 (peça 50, p. 105-109) 

	17/6/2016
	Transferência online
	1.978,00 (peça 50, p. 90-97) 

	17/6/2016
	DOC
	300,00 (peça 50, p. 110-112) 

	17/6/2016
	DOC
	633,55 (peça 50, p. 123-124) 

	17/6/2016
	TED
	1.068,00 (peça 50, p. 123 e 125) 

	17/6/2016
	DOC
	783,20 (peça 50, p. 123 e 126) 

	17/6/2016
	Pagamento conta de água
	37,59 (peça 50, p. 113-116) 

	17/6/2016
	DOC
	865,94 (peça 50, p. 123 e 127) 

	17/6/2016
	DOC
	934,50 (peça 50, p. 98-104) 

	20/6/2016
	Transferência online
	1.780,00 (peça 50, p. 70-83) 

	20/6/2016
	Transferência online
	1.068,00 (peça 50, p. 29-35) 

	20/6/2016
	DOC
	783,20 (peça 50, p. 129-135) 

	20/6/2016
	DOC
	890,00 (peça 50, p. 84-89) 

	20/6/2016
	DOC
	783,20 (peça 50, p. 63-69) 

	20/6/2016
	DOC
	783,20 (peça 50, p. 56-62) 

	20/6/2016
	DOC
	783,20 (peça 50, p. 49-55) 

	20/6/2016
	DOC
	783,20 (peça 50, p. 43-48) 

	20/6/2016
	DOC
	783,20 (peça 50, p. 36-42) 

	20/6/2016
	DOC
	783,20 (peça 50, p. 22-28) 

	22/6/2016
	DOC
	783,20 (peça 50, p. 16-21) 

	28/6/2016
	Transferência online
	100,00 (peça 50, p. 1-5) 

	28/6/2016
	Pagamento de conta de luz
	50,76 (peça 50, p. 12-15) 

	28/6/2016
	DOC
	783,20 (peça 50, p. 6-11) 

	18/7/2016
	Transferência online
	1.068,00 (peça 51, p. 21-26) 

	18/7/2016
	DOC
	633,55 (peça 51, p. 34 e 38) 

	18/7/2016
	TED
	1.068,00 (peça 51, p. 34 e 37) 

	18/7/2016
	DOC
	783,20 (peça 51, p. 6-14) 

	18/7/2016
	DOC
	865,94 (peça 51, p. 34-35) 

	18/7/2016
	DOC
	300,00 (peça 51, p. 3-5) 

	18/7/2016
	DOC
	890,00 (peça 51, p. 15-20) 

	18/7/2016
	DOC
	783,20 (peça 51, p. 34 e 36) 

	4/8/2016
	Pagamento conta de luz
	41,37 (peça 52, p. 5-8) 

	4/8/2016
	Pagamento conta de água
	37,62 (peça 52, p. 1-4) 

	17/8/2016
	Transferência online
	1.600,00 (peça 52, p. 9-17) 

	17/8/2016
	Transferência online
	2.136,00 (peça 52, p. 38 e 44) 

	17/8/2016
	TED
	1.267,10 (peça 52, p. 38-39) 

	17/8/2016
	TED
	2.136,00 (peça 52, p. 38 e 40) 

	17/8/2016
	TED
	1.566,40 (peça 52, p. 22-26) 

	17/8/2016
	TED
	1.731,88 (peça 52, p. 38 e 42) 

	17/8/2016
	DOC
	763,00 (peça 52, p. 18-21) 

	17/8/2016
	TED
	1.566,40 (peça 52, p. 38 e 41) 

	17/8/2016
	TED
	1.780,00 (peça 52, p. 53-63) 

	17/8/2016
	TED
	1.566,40 (peça 52, p. 70-75) 

	17/8/2016
	TED
	1.566,40 (peça 52, p. 76-86) 

	17/8/2016
	TED
	1.566,40 (peça 52, p. 87-98) 

	17/8/2016
	TED
	1.566,40 (peça 52, p. 99-109) 

	17/8/2016
	TED
	1.566,40 (peça 52, p. 110-120) 

	17/8/2016
	TED
	1.566,40 (peça 52, p. 121-131) 

	17/8/2016
	TED
	1.566,40 (peça 52, p. 132-143) 

	17/8/2016
	TED
	1.566,40 (peça 52, p. 144-154) 

	29/8/2016
	Transferência online
	2.354,86 (peça 52, p. 33

	29/8/2016
	Transferência online
	168,00 (peça 52, p. 159-163) 

	30/8/2016
	Transferência online
	175,00 (peça 52, p. 164-169) 

	1/9/2016
	DOC
	783,20 (peça 52, p. 1-6) 

	1/9/2016
	DOC
	783,20 (peça 53, p. 7-11) 

	1/9/2016
	DOC
	783,20 (peça 53, p. 12-17) 

	1/9/2016
	DOC
	783,20 (peça 53, p. 18-23) 

	1/9/2016
	DOC
	783,20 (peça 53, p. 24-29) 

	16/11/2016
	Transferência online
	2.136,00 (peça 53, p. 1-10) 

	16/11/2016
	TED
	1.200,00 (peça 53, p. 34-42) 

	16/11/2016
	Pagamento conta de luz
	62,72 (peça 54, p. 11-14) 

	16/11/2016
	TED
	1.267,10 (peça 54, p. 18 e 23) 

	16/11/2016
	TED
	2.136,00 (peça 54, p. 33) 

	16/11/2016
	TED
	1.566,40 (peça 54, p. 32) 

	16/11/2016
	TED
	1.731,88 (peça 54, p. 30) 

	16/11/2016
	TED
	1.780,00 (peça 54, p. 43-53) 

	6/12/2016
	Pagamento conta de luz
	59,66 (peça 55, p. 14-17) 

	6/12/2016
	DOC
	919,20 (peça 55, p. 21) 

	6/12/2016
	DOC
	1.068,00 (peça 55, p. 24) 

	6/12/2016
	DOC
	783,20 (peça 55, p. 23) 

	6/12/2016
	DOC
	865,94 (peça 55, p. 22) 

	6/12/2016
	DOC
	261,06 (peça 55, p. 30) 

	6/12/2016
	DOC
	285,61 (peça 55, p. 31) 

	6/12/2016
	DOC
	890,00 (peça 55, p. 1-7) 

	6/12/2016
	DOC
	783,20 (peça 55, p. 8-13) 

	Total
	116.748,77

Restaram sem comprovação, portanto, as despesas abaixo indicadas, cujos valores deverão ser recolhidos pelo defendente.
	PBF - Conta nº 27448-8

	Data 
	Histórico
	Valor (R$) 

	21/1/2016
	Cheque 850.440
	600,00

	25/1/2016
	Cheque 850.441
	250,00

	Total
	850,00

	PBS - Conta nº 37.046-0

	Data 
	Histórico
	Valor (R$) 

	7/4/2016
	Transferência online
	422,99

	19/5/2016
	Impostos
	1.525,20

	17/6/2016
	Transferência online
	10.000,00 

	1/7/2016
	Transferência online
	13.000,00 

	29/8/2016
	Transferência online
	350,00 

	29/8/2016
	Transferência online
	235,90

	1/9/2016
	Transferência online
	1.155,00

	7/12/2016
	DOC
	600,00

	Total
	27.289,09

Ante a apresentação da documentação comprobatória pelo defendente, o débito da condenação será reduzido, em relação ao valor da citação, para consignar apenas as quantias não comprovadas, constantes da última tabela.
Pedido 1
Requer a intimação da Sra. Luzilene Simões para apresentar alegações de defesa, na forma do art. 10, §1º, da LOTCU.
Análise
Conforme análise referente ao argumento 1, o defendente não encaminhou nenhuma documentação demonstrando a existência de lei municipal conferindo tal responsabilidade à Secretária de Assistência Social. Desse modo, o ordenador de despesas é o prefeito, titular máximo da administração pública local
Entende-se, portanto, que o pedido é improcedente.
Pedido 2
Requer que o defendente seja isento de quaisquer responsabilidades pelas supostas irregularidades tratadas na presente TCE.
Análise
Considerando que a documentação apresentada não afastou em sua totalidade o débito imputado ao responsável, não há que se falar no afastamento da responsabilidade do defendente.
Entende-se, portanto, que o pedido é improcedente.
Pedido 3
Que as contas do responsável sejam julgadas regulares, tendo em vista a regular utilização dos recursos federais repassados.
Análise
Para que as contas sejam julgadas regulares, é necessário que não haja dano ao Erário. Conforme visto acima, a documentação apresentada não afastou em sua totalidade o débito imputado ao responsável.
Entende-se, portanto, que o pedido é improcedente.
Pedido 4
Requer o defendente que não haja nota de improbidade administrativa, em virtude de que todos os atos praticados pelo defendente não se enquadram nos preceitos dos arts. 9º, 10º e 11º da Lei 8.429/92.
Análise
Destaca-se que, conforme jurisprudência deste Tribunal, o julgamento pela irregularidade das contas do responsável com condenação para que ele promova o ressarcimento do dano ao erário independe de ter havido ou não prática de ato de improbidade administrativa ou obtenção de vantagem pessoa em decorrência da gestão de recursos públicos.
Assinala-se, ainda, que o julgamento das contas dos gestores públicos é atribuição constitucional do TCU. Nesse sentido, a Lei Orgânica do TCU, e não a Lei de Improbidade, preleciona que o julgamento pela irregularidade das contas poderá se dar, dentre outros, nos casos de ato de gestão ilegal, bem como de dano ao erário decorrente de ato de gestão ilegítimo ou antieconômico (art. 16, inciso III, alíneas "b" e "c", da Lei 8.443/1992) . Tal dispositivo legal não requer, portanto, vinculação necessária entre as irregularidades que maculam as contas do gestor com supostos ato de improbidade administrativa por ele praticados. Nesse sentido são os seguintes julgados:
Não há amparo legal para condicionar o julgamento pela irregularidade de contas à ocorrência de ato de improbidade administrativa. (Acórdão 1.881/214-TCU-2ª Câmara, rel. Min. José Jorge) 
O julgamento pela irregularidade das contas do responsável, com a consequente condenação para que ele promova o ressarcimento do dano ao erário, independe de ter havido ou não prática de ato de improbidade administrativa ou auferimento de vantagem pessoal em decorrência da gestão de recursos públicos. (Acórdão 10853/2018-TCU-Primeira Câmara, rel. Min. Bruno Dantas) 
A independência entre as instâncias permite que uma mesma conduta seja valorada de forma diversa, em ações de natureza penal, civil e administrativa. A ação por improbidade administrativa, de natureza civil, não vincula o juízo de valor formado na seara administrativa. Apenas a sentença absolutória no juízo penal fundada no reconhecimento da inexistência material do fato tem habilidade para repercutir no TCU e afastar a imposição de obrigações e sanções de natureza administrativa. (Acórdão 344/2015-TCU-Plenário, rel. Min. Walton Alencar Rodrigues) 
Entende-se, portanto, que o pedido é improcedente.
Pedido 5
Alternativamente, caso o Tribunal não entenda pela fundamentação acima exposta, requer o julgamento pela regularidade com ressalvas da persente TCE, em face de estar provado que não houve ato antieconômico de natureza grave e que representasse injustificado dano ao erário por parte do defendente enquanto gestor.
Análise
Considerando que não foram encaminhados documentos capazes de afastar a totalidade do débito apurado, não há como as contas do responsável serem julgadas regulares com ressalva.
Entende-se, portanto, que o pedido é improcedente.
Conforme análise acima efetuada, entende-se que as alegações de defesa apresentadas devem ser parcialmente acolhidas, uma vez que a documentação apresenta possibilita a comprovação de parte das despesas realizadas.
Não há elementos para que se possa efetivamente aferir e reconhecer a ocorrência de boa-fé na conduta de Erivaldo José da Silva, podendo este Tribunal, desde logo, proferir o julgamento de mérito pela irregularidade das contas, conforme os termos dos §§ 2º e 6º do art. 202 do Regimento Interno do TCU, condenando-se o responsável ao débito apurado e aplicando-lhe a multa prevista no art. 57, da Lei 8.443/1992.
Prescrição da Pretensão Punitiva
Vale ressaltar que a pretensão punitiva do TCU, conforme Acórdão 1441/2016-TCU-Plenário, Relator Benjamin Zymler, que uniformizou a jurisprudência acerca dessa questão, subordina-se ao prazo geral de prescrição indicado no art. 205 do Código Civil, que é de dez anos, contado da data de ocorrência da irregularidade sancionada, nos termos do art. 189 do Código Civil, sendo este prazo interrompido pelo ato que ordenar a citação, a audiência ou a oitiva do responsável.
No caso em exame, não ocorreu a prescrição, uma vez que a irregularidade sancionada ocorreu em 7/12/2016, e o ato de ordenação da citação ocorreu em 20/5/2021.
CONCLUSÃO
Em face da análise promovida na seção "Exame Técnico", propõe-se acolher parcialmente as alegações de defesa de Erivaldo José da Silva, uma vez que não foram suficientes para sanar as irregularidades a ele atribuídas e nem afastar a totalidade do débito apurado, mas foram capazes de reduzi-lo. Ademais, inexistem nos autos elementos que demonstrem a boa-fé do responsável ou a ocorrência de outras excludentes de culpabilidade.
Verifica-se também que não houve a prescrição da pretensão punitiva, conforme análise já realizada.
Tendo em vista que não constam dos autos elementos que permitam reconhecer a boa-fé do responsável, sugere-se que as suas contas sejam julgadas irregulares, nos termos do art. 202, § 6º, do Regimento Interno do TCU, com a imputação do débito atualizado monetariamente e acrescido de juros de mora, nos termos do art. 202, § 1º do Regimento Interno do TCU, descontado o valor eventualmente recolhido, com a aplicação da multa prevista no art. 57 da Lei 8.443/1992.
Por fim, como não houve elementos que pudessem modificar o entendimento acerca das irregularidades em apuração, mantém-se a matriz de responsabilização presente na peça 33, alterando (reduzindo) apenas o valor do débito, conforme análise de linhas anteriores.
PROPOSTA DE ENCAMINHAMENTO
Diante do exposto, submetemos os autos à consideração superior, propondo ao Tribunal:
Acolher parcialmente as alegações de defesa apresentadas pelo responsável Erivaldo José da Silva (CPF: XXX.652.148-XX) ; 
julgar irregulares, nos termos dos arts. 1º, inciso I, 16, inciso III, alíneas b e c, da Lei 8.443/1992, c/c os arts. 19 e 23, inciso III, da mesma Lei, as contas do responsável Erivaldo José da Silva (CPF: XXX.652.148-XX) , condenando-o ao pagamento das importâncias a seguir especificadas, atualizadas monetariamente e acrescidas dos juros de mora, calculadas a partir das datas discriminadas até a data da efetiva quitação do débito, fixando-lhe o prazo de quinze dias, para que comprove, perante o Tribunal, o recolhimento das referidas quantias aos cofres do Fundo Nacional de Assistência Social, nos termos do art. 23, inciso III, alínea "a", da citada lei, c/c o art. 214, inciso III, alínea "a", do Regimento Interno do TCU.  
	Débitos relacionados ao responsável Erivaldo José da Silva (CPF: XXX.652.148-XX) :
	Data de ocorrência
	Valor histórico (R$) 

	21/1/2016
	600,00

	25/1/2016
	250,00

	7/4/2016
	422,99

	19/5/2016
	1.525,20

	17/6/2016
	10.000,00

	1/7/2016
	13.000,00

	29/8/2016
	350,00

	29/8/2016
	235,90

	1/9/2016
	1.155,00

	7/12/2016
	600,00

		Valor atualizado do débito (com juros) em 24/8/2022: R$ 39.964,29.
aplicar ao responsável Erivaldo José da Silva (CPF: XXX.652.148-XX) , a multa prevista no art. 57 da Lei 8.443/1992 c/c o art. 267 do Regimento Interno do TCU, fixando-lhe o prazo de quinze dias, a contar da notificação, para que comprove, perante o Tribunal (art. 214, III, alínea "a", do Regimento Interno do TCU) , o recolhimento da dívida aos cofres do Tesouro Nacional, atualizada monetariamente desde a data do acórdão que vier a ser proferido por este Tribunal até a data do efetivo recolhimento, se paga após o vencimento, na forma da legislação em vigor;
autorizar, desde logo, a cobrança judicial das dívidas, caso não atendida a notificação, na forma do disposto no art. 28, inciso II, da Lei 8.443/1992;
autorizar também, desde logo, se requerido, com fundamento no art. 26, da Lei 8.443, de 1992, c/c o art. 217, §1º do Regimento Interno do TCU, o parcelamento da dívida em até 36 parcelas, incidindo, sobre cada parcela, corrigida monetariamente, os correspondentes acréscimos legais, fixando-lhe o prazo de quinze dias, a contar do recebimento da notificação, para comprovar, perante o Tribunal, o recolhimento da primeira parcela, e de trinta dias, a contar da parcela anterior, para comprovar os recolhimentos das demais parcelas, devendo incidir, sobre cada valor mensal, atualizado monetariamente, os juros de mora devidos, no caso do débito, na forma prevista na legislação em vigor, alertando o responsável de que a falta de comprovação do recolhimento de qualquer parcela importará o vencimento antecipado do saldo devedor, nos termos do § 2º do art. 217 do Regimento Interno deste Tribunal; 
enviar cópia do Acórdão a ser prolatado à Procuradoria da República no Estado de Pernambuco, nos termos do § 3º do art. 16 da Lei 8.443/1992, c/c o § 7º do art. 209 do Regimento Interno do TCU, para adoção das medidas cabíveis; e
enviar cópia do Acórdão que vier a ser proferido à Secretaria Especial do Desenvolvimento Social e ao responsável, para ciência;
informar à Procuradoria da República no Estado de Pernambuco, à Secretaria Especial do Desenvolvimento Social e ao responsável que a presente deliberação, acompanhada do Relatório e do Voto que a fundamenta, está disponível para a consulta no endereço www.tcu.gov.br/acordaos, além de esclarecer que, caso requerido, o TCU poderá fornecer sem custos as correspondentes cópias, de forma impressa; e
informar à Procuradoria da República no Estado de Pernambuco que, nos termos do parágrafo único do art. 62 da Resolução TCU 259/2014, os procuradores e membros do Ministério Público credenciados nesta Corte podem acessar os presentes autos de forma eletrônica e automática, ressalvados apenas os casos de eventuais peças classificadas como sigilosas, as quais requerem solicitação formal."
É o relatório.

Luís Alberto Gallindo Martins (20.189/OAB-PE), representando Erivaldo Jose da Silva.

Subprocurador-Geral Paulo Soares Bugarin.

TOMADA DE CONTAS ESPECIAL. RECURSOS DO FUNDO NACIONAL DE ASSISTÊNCIA SOCIAL. NÃO COMPROVAÇÃO DA BOA E REGULAR APLICAÇÃO DOS RECURSOS. CITAÇÃO. DOCUMENTAÇÃO APTA A AFASTAR PARTE DO DÉBITO. CONTAS IRREGULARES. DÉBITO PARCIAL. MULTA.CIÊNCIA.

TOMADA DE CONTAS ESPECIAL (TCE)

Secretaria de Controle Externo de Tomada de Contas Especial (SecexTCE).

Trata-se de tomada de contas especial instaurada pela Secretaria Especial do Desenvolvimento Social, em razão de não comprovação da regular aplicação dos recursos repassados pela União por meio do Fundo Nacional de Assistência Social ao município de Calumbi/PE, para execução dos Programas Proteção Social Básica (PSB) e Proteção Social Especial (PSE) , no exercício de 2016.
2.	Conforme o tomador de contas, a instauração do presente processo decorreu da seguinte irregularidade:
"Ausência dos documentos comprobatórios da despesa de programa do FNAS, pela não comprovação dos gastos quanto a utilização dos recursos do Programa do PBF e do Bloco PSB, indicados na Denúncia (documento 05) ."
3.	O prejuízo apontado seria, em valor original, de R$ 151.546,86, imputando-se a responsabilidade ao Sr. Erivaldo José da Silva, prefeito de Calumbi/PE, no período de 1/1/2013 a 31/12/2016, na condição de gestor dos recursos.
II
4.	No âmbito deste Tribunal, o Sr. Erivaldo José da Silva foi citado pelo montante do débito apurado, em razão da não comprovação da regular aplicação dos recursos federais repassados no âmbito do programa em questão, decorrente da não apresentação dos documentos comprobatórios das despesas que teriam sido realizadas.
5.	Em resposta à citação, o responsável apresentou sua defesa, na qual alega, em síntese, que:
a) os recursos teriam sido geridos pela Secretária Municipal de Assistência Social, Sra. Luzilene Simões de Lima;
b) teriam sido prestadas as contas dos recursos repassados para execução do PSB/PSE 2016;
c) não teria sido notificado na fase interna da tomada de contas especial, pois correspondência teria sido endereçada à sede da prefeitura, quando não mais ocupava o cargo;
d) a obrigação de prestar contas cabia à sua sucessora, conforme a Súmula 230 deste Tribunal; e
e) a documentação ora encaminhada (peças 45-61) comprovaria as despesas efetuadas.
III
6.	A unidade técnica, após o exame das alegações de defesa apresentadas, entendeu que a documentação juntada permite afastar parte do débito apurado. Contudo, considerando que os argumentos apresentados e os documentos juntados se mostraram insuficientes para sanar as irregularidades atribuídas ao responsável e para afastar a totalidade do débito, propõe julgar irregulares as contas da responsável, condená-lo ao pagamento do débito remanescente e aplicar-lhe a multa do art. 57 da Lei 8.443/1992.
7.	O representante do Ministério Público junto ao TCU manifestou-se de acordo com a proposta da unidade técnica.
IV
8.	Acolho os pareceres precedentes e adoto seus fundamentos como razões de decidir, sem prejuízo das considerações que faço a seguir.
9.	A alegação de que a responsabilidade pela gestão dos recursos seria da então Secretária Municipal de Assistência Social não merece prosperar. O responsável não juntou aos autos qualquer documentação que comprovasse que a competência para gerir os recursos no âmbito municipal seria de outro gestor. 
10.	Nesse sentido, conforme ressaltou a unidade técnica, não havendo norma atribuindo a outro gestor a administração dos recursos, a jurisprudência deste Tribunal reconhece na figura do prefeito o ordenador de despesas. Sendo assim, não pode ser aceita a mera alegação de que caberia a outro gestor essa responsabilidade.
11.	Quanto à alegação de que teriam sido prestadas as contas, cabe esclarecer que o responsável não foi chamado aos autos pela omissão no dever de prestar contas, mas pela "ausência dos documentos comprobatórios da despesa de programa do FNAS". Portanto, a afirmação apresentada não socorre o recorrente em relação à irregularidade pela qual foi citado.
12.	Da mesma forma, o fato de o defendente não ter, eventualmente, sido validamente notificado na fase interna da TCE não constitui vício, pois, sendo citado pelo TCU, o responsável tem garantido, na fase externa, o direito à ampla defesa e ao contraditório. Nesse sentido são os precedentes mencionados pela unidade técnica: Acórdão 653/2017-TCU-Segunda Câmara, rel. Ministro Augusto Nardes, 2.875/2014 - Plenário e 874/2016-1ª Câmara, de minha relatoria.
13.	No que diz respeito à responsabilidade pela prestação de contas, importa mais uma vez registrar que a irregularidade atribuída ao responsável não é a omissão no dever de prestar contas, o que, diga-se de passagem, foi realizado pela prefeita sucessora. Nesse sentido, a alegação não socorre o responsável.
14.	Conforme consta dos autos, há a confirmação por parte do tomador de contas de que o ente municipal cumpriu com a obrigação de prestar contas. Ocorre que as análises realizadas das peças constantes do processo apontaram para as pendências financeiras que impediam a comprovação da boa e regular aplicação dos recursos públicos em questão.
15.	Quanto à documentação comprobatória juntada aos autos, a unidade técnica verificou que "foram encaminhados documentos referentes à quase totalidade das despesas realizadas, estando compatíveis com as datas constantes nos extratos bancários."
16.	Todavia, remanesceram sem comprovação algumas despesas que perfazem o total de R$ 28.139,09.
17.	Dessa forma, conforme o exame realizado pela unidade técnica, corroborado pelo representante do Ministério Público, identificado o nexo causal entre os recursos repassados e as despesas efetuadas, cabe reduzir a condenação em débito em relação ao valor da citação, para constar tão somente as quantias não comprovadas.
18.	Assim, considerando que não foi comprovada a boa e regular aplicação de parte dos recursos repassados, resta-me, como já antecipei, concordar integralmente com o relatório instrutivo, de modo a julgar irregulares as presentes contas, com imputação de débito e aplicação da multa a que se refere o art. 57 da Lei 8.443/1992.
19.	A sanção pecuniária ao responsável justifica-se porque a falta de fornecimento dos comprovantes das despesas constitui erro grosseiro na gestão dos recursos públicos e impede a verificação da finalidade pretendida com os desembolsos. Logo, reputo atendidos os pressupostos do art. 28 da LINDB.
20.	Quanto ao exame da culpabilidade, não há nos autos elementos que possam sugerir a presença de circunstâncias práticas que tenham impedido a atuação do agente em conformidade com o direito.
21.	Essas circunstâncias demonstram, a meu ver, a falta de zelo no trato dos recursos públicos, o que aumenta a reprovabilidade de sua conduta no caso concreto.
22.	Em face dessas premissas, entendo cabível a aplicação da multa no valor de R$ 7.500,00, correspondente a aproximadamente 20% do débito atualizado monetariamente.
	Ante o exposto, VOTO por que seja adotada a deliberação que ora submeto a este Colegiado.
TCU, Sala das Sessões, em 25 de outubro de 2022.
BENJAMIN ZYMLER 
Relator